【裁判字號】    97,建上更(一),4
【裁判日期】    990210
【裁判案由】    損害賠償
【裁判全文】
臺灣高等法院高雄分院民事判決       97年度建上更(一)字第4號
上  訴  人
即被上訴人   屏東縣春日鄉公所
法定代理人   丙○○
訴訟代理人   黃奉彬律師
被上訴人
即上訴人     上民營造有限公司
法定代理人   甲○○
訴訟代理人   陳魁元律師
複代理人     陳豐裕律師
上列當事人間請求損害賠償事件，兩造對於中華民國96年2 月27
日台灣屏東地方法院94年度建字第10號第一審判決均提起上訴，
經最高法院第一次發回，本院於民國99年1 月20日言詞辯論終結
，判決如下：
    主  文
原判決所命給付超過新臺幣貳佰伍拾壹萬伍仟零拾肆元本息部分
，及該部分假執行之宣告，暨訴訟費用之裁判均廢棄。
上開廢棄部分，上民營造有限公司在第一審之訴及假執行之聲請
均駁回。
屏東縣春日鄉公所其餘上訴駁回。
上民營造有限公司之上訴駁回。
第一、二審及發回前第三審訴訟費用由屏東縣春日鄉公所負擔二
分之一，餘由上民營造有限公司負擔。
    事實及理由
一、被上訴人即上訴人上民營造有限公司（下稱上民公司）起訴
    主張：伊於民國（下同）89年12月1 日投標取得上訴人即被
    上訴人屏東縣春日鄉公所（下稱春日鄉公所）公開招標之春
    日鄉歸崇村遷住計畫公共設施之工程（下稱系爭工程），嗣
    因伊之得標價低於春日鄉公所招標底價新臺幣（下同）4330
    萬元之80﹪，伊遂應春日鄉公所之要求，於89年12月6 日將
    成本分析資料、公司證件正本、及差額保證金987 萬元、履
    約保證金371 萬5500元，合計1358萬5500元之銀行定存單及
    質權設定通知單檢送春日鄉公所，伊始於89年12月10日與春
    日鄉公所簽定系爭工程採購契約（下稱系爭工程契約），工
    程總價為2477萬元，並簽定春日鄉公所工程補充說明書（下
    稱系爭說明書），其中註記「本工程因雜建照尚未核准，俟
    核准後再行施工」，且另約定工程完成期限為90年6 月30日
    前。嗣伊於89年12月27日報請春日鄉公所准予開工，然春日
    鄉公所於90年1 月9 日以90春鄉財字第54號函覆伊稱：「因
    本工程開發許可尚未核准，請暫緩施工，俟開發許可核准後
    ，本所再通知開工」等語，期間伊多次派員與春日鄉公所接
    洽、溝通，方知行政院農業委員會於89年11月9 日以農林
    字第890152792 號函，指示春日鄉公所辦理系爭工程時應注
    意事項必須配合辦理，惟春日鄉公所明知其辦理系爭工程招
    標作業之相關設計圖說與行政院農委會指示不符，卻仍執意
    辦理招標，致使伊無法於得標後正常開工作業，且系爭工程
    既尚未經核准開發，則遑論雜建照之申請與否，系爭工程遲
    無法履行已達4 年，伊先於90年11月13日以存證信函催告，
    但春日鄉公所仍未履行，伊再於94年3 月31日以存證信函通
    知春日鄉公所解除系爭契約，且依民法第231 條第1 項、第
    260 條、第507 條規定，請求春日鄉公所賠償如原判決附表
    一（下稱附表一）修正金額所示之金額（嗣於原審分別於95
    年11月23日撤回附表一項次拾編號3 履約保證金利息16萬18
    10元、編號4 差額保證金利息42萬9839元；95年12月28日撤
    回附表一項次拾編號2 押標金利息3387元、96年1 月24日撤
    回附表一項次柒電話費11萬5205元之請求）。又，縱認春日
    鄉公所無可歸責之事由，惟系爭工程無法執行，上民公司並
    無可歸責之事由，依系爭工程合約第20條第4 項規定：「因
    非可歸責於廠商（上民公司）之情形，機關（春日鄉公所）
    通知廠商部分或全部暫停執行，得補償廠商因此而增加之必
    要費用」，上民公司自得請求春日鄉公所給付無法執行所增
    加之必要費用。並聲明：（一）屏東縣春日鄉公所應給付伊
    494 萬7060元及自起訴狀繕本送達翌日起（即94年10月7 日
    ）至清償日止，按年息5%計算之利息。（二）願供擔保，請
    准宣告假執行。
二、上訴人即被上訴人春日鄉公所則以：兩造簽訂之系爭工程契
    約，因事涉遷村，除須得到村民之同意外，尚須獲得主管機
    關內政部營建署之同意，然因預算有時間上之限制，必須先
    簽訂合約，此部分之狀況為上民公司簽約時所知悉，因此兩
    造乃於契約附件「春日鄉公所工程補充說明」註2 載明：「
    本工程因雜建照尚未核准，俟核准後再行施工」，上民公司
    既知上開情況，自須於獲伊之通知施工後，始發生相關備料
    或是準備施工之支出，於此之前，伊自無須就系爭工程為任
    何的準備工作，上民公司應無發生任何損害。況伊處理系爭
    工程完全符合行政程序上該有作為，並無故意拖延時間，致
    使上民公司無法開工之情事。又系爭契約已明定系爭工程之
    開工，必須等到雜建照核准之後，才能施工，而有關雜建照
    之核准係屬內政部營建署之權限，伊並非無故不允許上民公
    司施工，因此上民公司無法施工，並非可歸責於伊之事由，
    且兩造訂約時，上民公司即已知悉系爭工程尚未取得開發許
    可，而伊於簽約後即依相關行政程序積極為取得開發許可而
    努力，是伊並無任何債務遲延，上民公司主張伊遲延給付，
    須賠償其損害，自屬無理由等語資為抗辯。並聲明：（一）
    上民公司之訴及假執行聲請均駁回。（二）如受不利判決，
    願供擔保，請准宣告免為假執行。
三、原審判決命春日鄉公所應給付上民公司282 萬9514元，及自
    94年10月7 日起至清償日止，按週年利率5%計算之利息，並
    分別准供擔保宣告假執行及免為假執行，並駁回上民公司其
    餘之請求及假執行之聲請。兩造就其敗訴部分均提起上訴，
    於本院聲明：
    上民公司部分：
    上訴聲明：（一）原判決不利於上民公司部分廢棄。（二）
    上開廢棄部分，春日鄉公所應再給付上民公司211 萬7546元
    及自94年10月7 日起至清償日止，按年息5%計算之利息。（
    三）第一、二審訴訟費用由春日鄉公所負擔。（四）願供擔
    保，請准宣告假執行。
    答辯聲明：（一）對造春日鄉公所之上訴駁回。（二）訴訟
    費用由對造負擔。
    春日鄉公所部分：
    上訴聲明：（一）原判決不利於春日鄉公所部分廢棄。（二
    ）上開廢棄部分，上民公司在第一審之訴暨假執行之聲請均
    駁回。（三）第一、二審訴訟費用由上民公司負擔。（四）
    如受不利判決，願供擔保，請准宣告免為假執行。
    答辯聲明為：對造上民公司之上訴駁回。
四、兩造不爭執之事項：
  (一)兩造於89年12月10日簽定系爭工程契約、春日鄉公所工程補
    充說明書、施工補充說明書（見一審卷（一）第12～45頁之
    影本）。
  (二)系爭工程標的即歸崇村遷住計畫公共設施工程，依據區域計
    畫法第15條、第15條之1 、同法施行細則第16條之4 等規定
    ，須經內政部營建署區域計畫委員會審議通過，並核發開發
    許可，始可進行。
  (三)春日鄉公所於90年1 月9 日以90春鄉財字第54號函覆上民公
    司表示：「歸崇村遷住計畫公共設施工程函報開工一案，因
    本工程開發許可尚未核准，請貴公司暫緩施工，俟開發許可
    核准後，本所再通知開工」等語（見一審卷（一）第47頁）
    。
  (四)內政部區域計畫委員會專案小組於92年3 月17日審查會議（
    審議屏東縣春日鄉歸崇村遷村計畫案）會議紀錄，決議第1
    點載明：本計畫之事業計畫是否繼續執行，因屬政策推動層
    面，請目的事業主管機關行政院原住民委員會會示卓見（見
    一審卷（一）第218 頁）。
  (五)行政院原住民族委員會於94年3 月25日以原民經字第094000
    9358號函表示：「為尊重原住民對於其原居住之山川領域、
    文化命脈等特殊之主權概念與情感，建議請採『離災不離村
    』之政策思維，取代『集體遷村』之作為」（見一審卷（一
    ）第232 頁、第233 頁）；又於94年9 月2 日以原民經字第
    0940025483號函同意終止辦理歸崇村遷住計畫（見一審卷（
    一）第256 頁、第259 頁、第260 頁）
  (六)上開歸崇村遷住計畫迄未經區域計畫委員會通過開發許可，
    且因行政院原住民族委員會業已同意終止辦理，故該遷住計
    畫已不再執行。
  (七)上民公司依據系爭工程契約第20條第4 款，業於94年3 月31
    日通知春日鄉公所解除系爭工程契約。上民公司且以起訴狀
    繕本送達為解除系爭工程契約之意思表示。
  (八)系爭工程契約第20條第4 款約定：因非可歸責廠商之情形，
    機關通知廠商部分或全部暫停執行得補償廠商因此而增加之
    必要費用。但暫停執行期間累計逾6 個月者，廠商得通知機
    關終止或解除部分或全部契約（見一審卷（一）第41頁）。
五、兩造爭執之事項：
  (一)上民公司得否請求春日鄉公所賠償或補償損害？
    （上民公司得否依系爭工程契約第20條第4 款請求春日鄉公
    所補償其增加之費用？得否依債務不履行之法律關係請求春
    日鄉公所賠償損害？）
  (二)上民公司若得請求春日鄉公所賠償損害，金額為多少？
六、本院之判斷：
  (一)上民公司得否請求春日鄉公所賠償或補償損害？
    1.上民公司得否依系爭工程契約第20條第4 款請求春日鄉公
      所補償其增加之費用？
      按系爭工程契約第20條第4 款約定：「因非可歸責於廠商
      （上民公司）之情形，機關（春日鄉公所）通知廠商部分
      或全部暫停執行，得補償廠商因此而增加之必要費用。但
      暫停執行期間累計逾六個月者，廠商得通知機關終止或解
      除部分或全部契約」等語，是依此規定，可知若非可歸責
      於廠商（上民公司）之事由而暫停執行時，機關（春日鄉
      公所）即有補償廠商（上民公司）因此而增加之必要費用
      之責任，不以是否具有可歸責於機關（春日鄉公所）之事
      由為必要。
      查，春日鄉公所於90年6 月間依系爭工程契約第14條第2
      款之約定函知上訴人暫停履約，並退還上民公司繳納之保
      證金，是春日鄉公所已於90年6 月間通知上民公司全部暫
      停執行，上民公司依上開系爭工程契約第20條第4 款之約
      定請求春日鄉公所補償其因此而增加之必要費用。
    2.上民公司得否依債務不履行之法律關係請求春日鄉公所賠
      償其損害？
      (1)上民公司主張，春日鄉公所於招標及簽約時均未告知系
        爭工程尚未取得開發許可，若招標或簽約時有告知，則
        上民公司不會參加投標，且事後亦不會催促快申請建築
        執照及雜項執照，故春日鄉公所應負債務不履行之損害
        賠償責任等語。
        春日鄉公所主張，於招標時即已告知系爭工程尚未取得
        開發許可云云嗣並舉證人葉西珍證述開標時有宣布系爭
        工程開發尚未經核准云云（見本院建上卷第119頁）。
      (2)查，兩造間約定春日鄉公所工程補充說明書第3 點內容
        ，系爭工程完成期限為：90年6 月30日前完成，訂約成
        立後10日內應開工，並提出開工報告；並於附註事項中
        載明「本工程因雜建照尚未核准，俟核准後再行施工」
        ，並未註明「系爭開發尚未經核准」，系爭工程標的即
        歸崇村遷住計畫公共設施工程，依據區域計畫法第15
        條、第15條之1 、同法施行細則第16條之4 規定，須經
        內政部營建署區域計畫委員會審議通過，並核發開發許
        可，始可進行，已如上開兩造不爭執事項(二)所述，實與
        系爭工程依據建築法規定取得建照執照或雜項執照之行
        政程序迥異，可謂系爭工程取得內政部營建署區域計畫
        委員會審議通過而核發開發許可，為取得建照執照或雜
        項執照之前提要件，春日鄉公所亦同此認定（一審卷(一)
        235 頁、271 頁），且為上民公司履行系爭工程契約之
        重要因素，但依據系爭工程契約內容、及上民公司提出
        之兩造往來函文文件（一審卷(一)46頁至52頁）可見上民
        公司於89年12月27日行文春日鄉公所提出開工申報，並
        說明因建築執照未核可，故僅先行施作預鑄材料及準備
        工作；春日鄉公所則於90年1 月9 日回覆稱「因工程開
        發許可尚未核准，請暫緩施工」；上民公司再於90 年5
        月2 日行文春日鄉公所指稱「90年4 月27日兩造臨時會
        議釐清：春日鄉公所應辦理開發許可申請核發、雜項執
        照申請核可事項」；春日鄉公所於90年11月23日函文上
        民公司稱「開發許可及雜項執照申請中，尚未獲上級主
        管機關核准，無法明確答覆開工施作日期」之事實，果
        如春日鄉公所上開所辯，則何以兩造又於90年4 月27日
        召開臨時會議釐清春日鄉公所應辦理開發許可申請事項
        ；且，春日鄉公所曾稱「招標文件及公告有載明：取得
        開發許可後才可施工」等語（一審卷(一)281 頁），對照
        所提出之中文公開招標公告資料（一審卷(一)243 頁），
        並無如上所稱之記載，且春日鄉公所亦自承「本件工程
        的預算是89年的預算，因為涉及預算的關係，如果沒有
        辦理招標，預算會被收回」一事（一審卷(一)236 頁），
        足認春日鄉公所確於未能取得系爭工程開發許可情形下
        ，逕因預算因素而辦理招標，且未能於招標之始公開說
        明，以致上民公司未能審慎評估即加入競標，並進而簽
        定系爭工程契約，證人葉西珍雖證稱，開標時有宣布系
        爭工程開發尚未經核准云云，為迴護春日鄉公所之詞，
        自非可採。
        又兩造於簽約後，春日鄉公所未能履行系爭契約，使工
        程能順利進行，自屬可歸責於春日鄉公所之事由，自應
        負債務不履行之損害賠償責任。
  (二)上民公司得請求給付之金額為多少？
    按民法第260 條規定解除權之行使，不妨礙損害賠償之請求
    ，據此規定，債權人解除契約時，得併行請求損害賠償，惟
    其請求損害賠償，並非另因契約解除所生之新賠償請求權，
    乃使因債務不履行所生之舊賠償請求權，不因解除失其存在
    ，仍得請求而已，故其賠償範圍，應依一般損害賠償之法則
    ，即民法第216 條定之，最高法院55年臺上字第1188號判例
    意旨供參。而損害賠償除法律另有規定或契約另有訂定外，
    應以填補債權人所受損害及所失利益為限；依通常情形，或
    依已定之計劃、設備或其他特別情事，可得預期之利益，視
    為所失利益，民法第216 條定有明文。系爭工程契約既因可
    歸責於春日鄉公所事由而解除，茲就上民公司請求「附表一
    修正金額」所載各項損害賠償金額，分述如下：
    (1)附表一項次壹員工薪資部分：其中編號1 至7 、編號10員
      工薪資受領人均為上民公司於準備系爭工程施工前即已任
      職於上民公司，為上民公司所自陳（一審卷(一)344 頁），
      因此上開編號1 至7 、及編號10員工薪資，均屬上民公司
      經營人事及行政成本，係一般性支出，縱使上開員工薪資
      受領人未處理系爭工程相關準備前置作業，上民公司亦應
      支出，此部分應予剔除；上民公司雖主張，上述員工雖然
      在上民公司標得系爭工程前，已任職於上民公司，然其等
      在上民公司得標後即專門從事系爭工程之相關準備工作，
      上民公司因而必須另外找人來填補上述員工原有工作，故
      上民公司自有損害發生，且與本件工程有因果關係，上民
      公司自得請求此部分費用云云，惟查，上民公司並未指出
      其於標得系爭工程後，究竟增加何人填補上述員工原有工
      作？該增加之人薪資多少？自何時開始工作？工作至何時
      ？均未據其提出證明，又或是否僅是其他原有員工來支援
      ，均有可疑，且縱有另外找人填補上述員工原有工作，則
      其損害亦為該另外所找之人薪資負擔額，而非上述員工之
      薪資負擔額，故上民公司此部分主張，並不可採。至於編
      號8 柯俊城、編號9 顏雪紅為上民公司因系爭工程施工而
      另行聘請之臨時員工，工作內容為看顧施工地點之工務所
      一事，且有各類所得扣繳暨免扣繳憑單5 張附卷可佐（一
      審卷(二)32頁至34頁），且經證人乙○○證述確有另外僱用
      兩個臨時員工看顧工務所等語（見本院卷第115 頁）。故
      應認上民公司支出該2 項員工薪資共45萬元，係為履行系
      爭工程而支出之費用，上民公司此部分請求，即屬有據，
      應予准許。
      春日鄉公所抗辯稱，此部分支出之時間均在90年1 月9 日
      春日鄉公所通知暫緩施工之後故無必要云云，惟查，系爭
      工程合約規定，需在開工後六個月內完工，上民公司以此
      主張工期相當緊迫，應保留上述人力，該支出為有必要等
      語，尚屬合理可採，春日鄉公所此部分抗辯，尚難採取。
    (2)附表一項次貳員工伙食部分：如(1)說明，其中編號1 至7
      、編號10伙食費受領人均為上民公司於準備系爭工程施工
      前即已任職於上民公司，此部分亦屬上民公司經營人事及
      行政成本，係一般性支出，此部分應予剔除；至於編號8
      柯俊城、編號9 顏雪紅伙食費受領人既為上民公司因系爭
      工程施工而另行聘請之臨時員工，工作內容又為看顧施工
      地點之工務所，則上民公司支出該2 項伙食費共5 萬4 千
      元係為履行系爭工程而支出之費用，上民公司此部分請求
      ，亦屬有據，應予准許。
      春日鄉公所雖辯稱，上民公司已發薪資給員工，此即已包
      括伙食費，故不應另請求伙食費之損害云云，惟查，現今
      企業之薪資結構，常有於一般薪資外，另有伙食津貼之項
      目者，故春日鄉公所此部分抗辯，並非可採。
    (3)附表一項次員工勞保費、項次肆員工健保費、項次伍員
      工團保費部分：如(1)說明，上開項次、項次肆、項次伍
      各項保險費支出，受益之員工均為上民公司於準備系爭工
      程施工前即已任職於上民公司，此部分仍屬上民公司經營
      人事及行政成本，係一般性支出，縱使上開員工未處理系
      爭工程相關準備前置作業，上民公司亦應支出，故上民公
      司上開勞保費、健保費、團保費請求，尚屬無據，應予剔
      除。
    (4)附表一項次陸工地電費部分：上開電費支出共支出7,125
      元，有卷附收據為憑（一審卷(二)68頁至72頁），且計費期
      間為90年2 月至90年7 月，亦屬上民公司為執行系爭工程
      施工準備工作期間，上民公司此部分請求，尚屬相當，應
      予准許。
      此部分春日鄉公所亦抗辯稱，此部分支出計費之時間均在
      90年1 月9 日春日鄉公所通知暫緩施工之後，故無必要云
      云，惟查上民公司此部分支出仍屬必要，理由如前述臨時
      工柯俊城、顏雪紅薪資支出部分所述。春日鄉公所此部分
      抗辯，亦難採取。
    (5)附表一項次捌員工制服部分：上民公司已陳明員工制服是
      全體員工統一需求而製作（一審卷(一)312 頁），則此部分
      員工制服費用支出6,429 元，既非上民公司專為承辦系爭
      工程員工而準備之工程服裝，亦非為上開2 位臨時員工之
      制服費用支出，性質上應屬上民公司經營人事及行政成本
      ，屬一般性支出，此部分請求，應予剔除。原審予以剔除
      ，上民公司並未就此部分聲明不服，此部分不再論述。
    (6)附表一項次玖工務所用地租金、項次拾編號12工務所用混
      凝土、13工務所組合房屋部分：查租金26萬2500元部分，
      依證人乙○○之證言，可見該工務所用地，上民公司原即
      承租當倉庫使用，蓋工務所後，租金仍然不變，不因有工
      務所而增加租金，故此部分租金26萬2000元自應予刪除。
      工務所混凝土8750元工務所組合屋40萬元部分，業據上民
      公司提出估價單為證，並經證人乙○○證明屬實，此部分
      自應予准許。
    (7)附表一項次拾工程前置作業費部分：編號1 招標圖說費2,
      500 元，係為預先準備系爭工程施工之圖樣；編號5 銀行
      出具履約及保證書手續費51,756元（一審卷(二)117 頁）；
      編號6 印花稅24,770元；編號7 施工圖及契約裝訂費6,11
      3 元（一審卷(二)118 頁）；編號9 購置水溝鐵模費21,000
      元（一審卷(二)119 頁）；編號10整地機械運費12,075元（
      一審卷(二)120 頁、121 頁）；編號11整地機械租金25,000
      元；編號16郵資2,058 元（一審卷(二)125 頁、126 頁）；
      編號17電腦週邊1,248 元（一審卷(二)127 頁）；編號18公
      務車油資5,440 元、編號19重機械柴油23,830元（一審卷
      (二)128 頁至130 頁）；編號20照片沖洗120 元（一審卷(二)
      131 頁）；編號21工務所用水電五金設備12,381元（一審
      卷(二)132 頁）；編號22影印設備及耗材（租影印機費用）
      2,500 元（一審卷(二)133 頁），亦屬上民公司為開工之準
      備，施工前之準備工作，而為必要支出，且甚合理，應予
      准許。春日鄉公所辯稱，上開費用屬投標前之費用，非系
      爭工程無法進行所受之損害云云，即屬無據，尚難採信。
      關於8 鑑界費52,000元部分，春日鄉公所否認上民公司有
      此部分支出，上民公司亦未提出任何證據證明其有此部分
      支出，故此部分應予剔除。至於上民公司請求編號14、15
      差旅費7,993 元部分，依上民公司提出之差旅支出憑證（
      一審卷(二)123 頁、124 頁）所載「返北開會」、「至枋寮
      視察」之事由，屬上民公司經營系爭工程之人事行政成本
      ，非為上民公司開工之準備，施工前之準備規劃事項，故
      此部分請求，應予剔除。上民公司雖主張，此部分差旅支
      出係南部工區負責人返回台北報告本工程自開標起所遭遇
      之困難及研究因應之策，及公司負責人南下工地瞭解本工
      程執行之困難點，均係為準備系爭工程所為之支出，應屬
      必要之支出云云，惟查，此仍應認屬上民公司經營系爭工
      程之人事行政成本，仍以剔除為適當。
    (8)附表一項次拾壹工程利潤損失部分：上民公司主張依據系
      爭工程得標價格24,770,000元，按財政部公告之94年度營
      利事業各業同業利潤標準房屋建築營建所得額百分之8 計
      算，春日鄉公所應給付1,981,600 元（24,770,000×8 ％
      ＝1,981,600 ）云云，惟查，所謂「同業利潤標準」，係
      由財政部各地區國稅局訂定，報請財政部備查。依所得稅
      法第79條及第83條規定，乃納稅義務人未依規定期限辦理
      結算申報，或已依規定期限辦理結算申報，於稅捐稽徵機
      關進行調查時，通知提示有關各種證明所得額之帳簿、文
      據，而未依限提示時，稽徵機關得依查得之資料或據（同
      業利潤標準）以核定其所得額。是以「同業利潤標準」係
      屬推定之課稅方式，其所訂利潤通常均偏高，而具懲罰之
      性質，況且，依據上民公司提出之87年度至90年度之營利
      事業所得稅結算申報核定書所示，其每年平均核定「營業
      淨利率」分別為「-3.62%」、「1.07%」、「3.32% 」、
      「-1.90%」（一審卷(一)438 頁至第440 頁），顯見上民公
      司實際獲利能力距財政部所頒營造業同業利潤標準比率百
      分之8 甚遠，再依上民公司90年度營利事業所得稅結算申
      報資料所示，該年度營業淨利為負數（一審卷(一)440 頁）
      ，是上民公司自87年起之營業項目獲利均未達上開同業利
      潤標準比率百分之8 ，自難認上民公司所主張，其承攬系
      爭工程可獲有財政部所訂百分之8 標準之預期利益為可採
      。茲衡酌：上民公司獲利應以承攬報酬扣除承攬人所需之
      人事、管理、機具設備、稅捐、保險費、污染防制費等，
      始為其實際獲利，又據上民公司承攬系爭工程所提出之「
      成本分析資料」所載（一審卷(一)356 頁至405 頁），其中
      建築土木工程六大項（水污染防制工程、地形坡地整地工
      程、排水溝工程、道路工程、路燈工程放樣工程）合計20
      ,879,236元，並表列屬系爭工程進行事項應繳納之費用細
      目（含勞工安全衛生費、保險費、安全防治費、空氣污染
      防治費、材料品管試驗費、工程管理費），而關於系爭工
      程可得利潤，上民公司則列出1,404,348 元（一審卷(一)35
      7 頁），參據上民公司確以24,770,000元最低價格競標並
      得標，有系爭工程開標記錄表1 件可佐（一審卷(一)6 頁）
      ，堪認上開「成本分析資料」所載可得利潤部分應係上民
      公司扣除系爭工程進行所耗費成本、時間，再考慮得標之
      可能性高低後，而參與競標，故上民公司請求系爭工程之
      利潤為1,404,348 元，尚屬合理；逾此範圍之請求，即無
      由准許。
    (9)以上合計准許之金額為251萬5014元（詳如附表二）。
七、綜上，上民公司依債務不履行之法律關係請求春日鄉公所給
    付2,515,014 元，及自起訴狀繕本送達之翌日（94年10月7
    日）起，至清償日止，按週年利率百分之五計算之法定遲延
    利息，自屬正當，原審在此範圍內予以准許，並分別准供擔
    保宣告假執行及免為假執行，並無不當，此部分春日鄉公所
    上訴意旨求予廢棄改判，為無理由，應予駁回。至於原判決
    所命給付超過上開應准許部分，自有未當，此部分春日鄉公
    所上訴意旨求予廢棄改判，為有理由，自應由本院將原判決
    此部分及該部分假執行之宣告廢棄改判駁回上民公司此部分
    在第一審之訴及假執行之聲請。至上民公司之上訴則無理由
    ，應予駁回。
八、本件事證已明，兩造其餘攻擊防禦方法及舉證，核與判決之
    結果不生影響，爰不一一加以論述，併此明。
據上論結，本件春日鄉公所之上訴為一部有理由，一部無理由，
上民公司之上訴為無理由，依民事訴訟法第450 條、第449 條第
1 項、第79條，判決如主文。
中    華    民    國    99    年    2     月    10    日
                               民事第四庭
                                  審判長法官  蔡文貴
                                  法      官  謝靜雯
                                  法      官  黃科瑜
以上正本證明與原本無異。
如對本判決上訴，須於判決送達後20日內向本院提出上訴狀，其
未表明上訴理由者，應於上訴後20日內向本院提出上訴理由書（
均須按他造當事人之人數附繕本）。上訴時應提出委任律師或具
有律師資格之人之委任狀，並依附註條文規定辦理。
中    華    民    國    99    年    2     月    12    日
                                  書  記  官  彭筱瑗
附註：
民事訴訟法第466條之1：
對於第二審判決上訴，上訴人應委任律師為訴訟代理人，但上訴
人或其法定代理人具有律師資格者，不在此限。
上訴人之配偶、三親等內之血親、二親等內之姻親，或上訴人為
法人、中央或地方機關時，其所屬專任人員具有律師資格並經法
院認為適當者，亦得為第三審訴訟代理人。第1 項但書及第2 項
情形，應於提起上訴或委任時釋明之。

司法院資訊處製作；財團法人民間司法改革基金會備份。
